最高法院刑事判決　　　　　　九十六年度台上字第三四六八號
上　訴　人　甲○○
　　　　　　乙○○
　　　　　　丙○○
共　　　同
選任辯護人　李光化律師
上列上訴人等因常業詐欺等罪案件，不服台灣高等法院台中分院
中華民國九十六年四月三日第二審更審判決（九十五年度重上更
(二)字第一五六號，起訴案號：台灣台中地方法院檢察署八十八年
度偵字第一三一０六、一四九五七、一六五三二號），提起上訴
，本院判決如下：
    主  文
原判決關於甲○○、乙○○部分撤銷，發回台灣高等法院台中分
院。
其他上訴駁回。
    理  由
甲、撤銷（即甲○○、乙○○）部分：
本件原判決撤銷第一審關於甲○○、乙○○部分之科刑判決，改
判仍依牽連犯從一重論處上訴人甲○○、乙○○共同常業詐欺罪
刑，固非無見。
惟查：一、共同正犯，必須有意思之聯絡；共同正犯之所以應對
其他共同正犯所實施行為負其全部責任者，以就其行為有犯意聯
絡為限（本院三十年上字第二一三二號、五十年台上字第一０六
０號判例要旨參照）。甲○○於警詢係供稱：伊自民國八十八年
四月初在其位於台中市○○○○街三一一號五樓之三住處，以「
大連實業」名義開始向人詐騙，大連實業共刊登二支電話均轉至
行動電話，行動電話是林本源所給，電話號碼不知道云云，復於
原審陳稱：「（審判長問：林本源現通緝中，他自八十六年五月
間起，先後以『香港彩券聯合會』、『第一太銀』……等名義〔
如原判決附表〝下稱附表〞一所載〕，組成販賣六合彩明牌之詐
騙集團，有何意見？）我們不清楚。我們只有『大連實業』這部
分，其他沒有。」等語，乙○○於警詢亦供稱：伊於八十八年四
月初起受僱於林本源加入六合彩報明牌詐騙，在甲○○之上址住
處，由伊與林本源、甲○○等三人以「大連實業機構」之名義刊
登廣告，將廣告單電話轉接至行動電話，再以另一支行動電話對
外向被害人聯絡，伊自稱「許課長」並對被害人告稱若要六合彩
三星明牌，需加入該機構會員繳交會員費，並提供王小玉郵局帳
戶供被害人匯款，如被害人依約匯入會員費後再打電話要六合彩
三星明牌，伊會將後續事宜交給林本源或甲○○，由甲○○自稱
是劉經理或趙經理向被害人繼續詐騙云云，及於第一審陳稱：「
（問：你負責什麼？）林（本源）叫我接電話，對外自稱『大連
實業公司課長』告訴客戶明牌很準，後來知道後就不做了。因為
林（本源）告訴我們『六合彩』不合法，不要用本名。」、「（
你有無和林〔本源〕聯絡過？）沒有。」（見本案第一三一０六
號偵查卷第二０、二二、九一、九二頁，第一審卷第一三四、一
三五、一三七頁，原審更(二)卷第一一七頁）；如果無訛，甲○○
、乙○○在林本源詐騙集團中，似僅參與其等在甲○○上址住處
，以「大連實業」或「大連實業機構」名義向被害人詐騙部分。
原判決事實認定甲○○、乙○○均自八十八年四月初起，受林本
源之僱用，加入該販賣六合彩明牌之詐騙集團，並於理由說明：
共同犯罪之意思不以在犯罪行為前成立者為限，若於他人實行犯
罪之途中發生共同之意思而參加者，亦足成立共犯，學理上稱之
為相續的共同正犯，甲○○、乙○○二人各自上述時間起，始參
加上開詐騙集團，並僅參與接聽電話，但共同正犯係合同意思範
圍以內，各自分擔犯罪行為之一部，相互利用他人之行為，以達
其犯罪之目的，甲○○、乙○○雖僅分擔犯罪行為之一部，亦應
對於全部所發生之結果共同負責云云（見原判決第七、八頁）。
然甲○○、乙○○二人如僅係參與林本源詐騙集團之其中在甲○
○上址住處，以「大連實業」或「大連實業機構」名義向被害人
詐騙之行為部分，其等對於如原判決事實欄所載林本源詐騙集團
另以「香港彩券聯合會」、「第一太銀」、「香港市政廳」、「
彩訊投資機構」、「三星機構香港中國投資銀行」、「香港創新
科技」、「香港金融財政司」、「彩星地產投資集團」、「永亨
銀行」、「中嘉投資機構」、「金城銀行」等名義向被害人李清
祥等人詐騙之其餘部分，如何亦均係在其等與林本源詐騙集團間
之共同正犯合同意思範圍內？或於其等加入該集團而參與詐騙行
為時，此前林本源詐騙集團以上述「香港彩券聯合會」等名義，
已向被害人李清祥等實行詐騙之犯行部分，並均尚在接續或繼續
中，而甲○○、乙○○於中途承繼各該共同正犯之犯罪行為，均
應對其等加入之前後全部行為及犯罪結果負責？卷內資料尚欠詳
明。原判決未為說明論敘，審認明白，其遽為上述之認定，自嫌
理由不備。二、穆旭昌於警詢供稱：「我於八十六年四月份左右
有申請開郵局帳戶，但是使用幾次後就無在用了，而該本郵局儲
金簿及提款卡早就遺失了至今。」、「（你有無將身分證及印章
交付他人去申請開立郵局帳戶或將你開立之郵局帳戶交付他人使
用？查扣之穆旭昌局：002134之6、帳：066162之2是否為你所有
？）都沒有。名字係我名字，但不是我在使用。」等語（見本案
第一六五三二號偵查卷第十一頁之後），依穆旭昌所供情節，警
方自共同被告丙○○處搜索查扣之穆旭昌印章，是否並非他人所
偽造之物，即非無斟酌之餘地。原判決理由第四項說明：扣案如
附表四編號十之印章十二枚（即王維漢、黃勇盛、孫英華、陳藝
薰、鄒志鴻、謝鴻源、蔡宗樺、吳宜屏、李速滿、張志宏、穆旭
昌、呂玉餘等人各一枚），均係共犯林本源利用人頭戶在郵局開
戶持以供常業詐欺犯所用之物，並非偽造之印章，故應依刑法第
三十八條第一項第二款之規定宣告沒收，第一審判決卻依刑法第
二百十九條之規定宣告沒收，顯有適用法則不當之違法云云，其
對於上述查扣之十二枚印章，如何均屬真正，而非偽造之印章，
並未敘明認定之依據及理由；且其事實欄載稱：林本源等詐騙集
團係「預先以王小玉等三十六人名義，向郵局辦理開戶手續以為
行使（如附表二人頭帳戶一覽表），又向電信公司申請000－
000000等數十線電話（如附表一聯絡電話）作為與被害人
聯繫之用」等情，然其附表一所列「郵局匯款人頭帳戶」中，並
無附表二所載「穆旭昌」之郵局帳戶，即無從知悉該「穆旭昌」
之郵局帳戶如何亦屬本件詐欺集團所使用之人頭帳戶。原判決謂
上述扣案之「穆旭昌」印章，亦屬本案正犯林本源利用人頭戶在
郵局開戶持以供常業詐欺犯所用之物，併嫌理由不備及理由矛盾
。三、甲○○與乙○○行為後，刑法部分條文業於九十四年二月
二日修正公布，並自九十五年七月一日施行，其中第二十八條之
規定，由「二人以上共同實施犯罪之行為者，皆為正犯。」修正
為：「二人以上共同實行犯罪之行為者，皆為正犯。」原判決僅
謂甲○○、乙○○於本件犯行，與林本源等有犯意聯絡及行為分
擔，為共同正犯，並未說明如何依其等之行為，依修正前或修正
後之規定，均應與林本源等成立共同正犯之依據及理由，適用法
則自亦難認允洽。以上或為上訴意旨所指摘，或為本院得依職權
調查之事項，應認原判決關於甲○○、乙○○部分仍有撤銷發回
更審之原因。原判決關於不另諭知上訴人甲○○、乙○○無罪部
分，既經檢察官起訴書指明與前開論罪部分有裁判上一罪關係，
依審判不可分原則，應一併撤銷發回，附予說明。
乙、駁回（即丙○○）部分：
按刑事訴訟法第三百七十七條規定：上訴於第三審法院，非以判
決違背法令為理由，不得為之。是提起第三審上訴，應以原判決
違背法令為理由，係屬法定要件。如果上訴理由係對原審已調查
明確並於判決內論駁或說明之事項，徒憑己見重為事實之爭辯，
或任意指摘，顯與法律規定得為第三審上訴理由之違法情形不相
適合時，俱應認其上訴為違背法律上之程式，予以駁回。丙○○
上訴意旨略稱：丙○○為一時生計權宜，按日計薪，暫作提款工
作，實僅具一般贓物之犯意認知，原判決論以常業犯，失之嚴苛
；且丙○○案發後已知悔改，並有正當工作，無再犯之虞，請予
宣告緩刑云云。
惟查：原判決撤銷第一審關於丙○○部分之科刑判決，改判仍論
處上訴人丙○○常業贓物罪刑，係以：(1)本件丙○○受僱於原審
共同被告賴榮三，擔任提領詐騙集團被害人匯入人頭帳戶內贓款
工作之事實，業據丙○○於警詢及偵查中供認不諱，與賴榮三所
供相符，並有扣案郵局人頭帳戶儲金簿、印章、提款卡及部分贓
款等可憑，堪認其自白與事實相符。(2)刑法上所謂常業犯，指反
覆以同種類行為為目的之社會活動之職業性犯罪而言，至於犯罪
所得之多寡，是否恃此犯罪為唯一之謀生職業，則非所問，縱令
兼有其他職業，仍無礙於該常業犯罪之成立。丙○○雖於原審否
認係常業犯，辯稱其當時另在ＫＴＶ充服務員云云，惟不僅與其
於偵查時所陳不符，且其於上開不到二個月之時間即幫忙提領贓
款多達新台幣（下同）一千多萬元，又係以每日二千元之高薪受
僱幫忙提領贓款，益見其係以上開所得為主要生活之資，依上揭
說明，縱令其兼有在ＫＴＶ充服務員，亦無礙於常業贓物罪之成
立各等情，業經敘明丙○○之行為應負常業贓物罪責之理由。衡
諸其推理論斷於證據法則等尚無違背。且丙○○行為後，刑法第
三百五十條之常業贓物罪，雖經總統於九十四年二月二日公布廢
除，並自九十五年七月一日起生效，惟因刪除常業犯後，依數罪
併罰之規定論處，並非較有利於丙○○，依修正後刑法第二條第
一項前段之規定，原審雖疏未就刪除常業贓物犯部分，為刪除前
後新舊法之比較，逕以行為時之常業贓物犯論擬，尚不發生對被
告不利結果之違誤，參酌刑事訴訟法第三百八十條之規定意旨不
構成撤銷發回原審之事由。核丙○○其餘上訴意旨係對原審已調
查明確並於判決內論駁或說明之事項，徒憑己見重為事實之爭辯
，或任意指摘，顯與法律規定得為第三審上訴理由之違法情形不
相適合。綜上說明，應認丙○○之上訴違背法律上之程式，予以
駁回。又丙○○部分，本院既應為程序上之上訴駁回判決，該上
訴人所請諭知緩刑，即無從斟酌，併此敘明。
據上論結，應依刑事訴訟法第三百九十七條、第四百零一條、第
三百九十五條前段，判決如主文。
中　　華　　民　　國　九十六　年　　六　　月　二十八　日
                      最高法院刑事第六庭
                          審判長法官  呂　潮　澤
                                法官  吳　昆　仁
                                法官  孫　增　同
                                法官  趙　文　淵
                                法官  吳　　　燦
      本件正本證明與原本無異
                                      書  記  官
中　　華　　民　　國　九十六　年　　七　　月　　三　　日
                                                Ａ
